臺灣臺北地方法院民事判決　　　　　 100年度訴更一字第22號
原　　　告　張豐裕
被　　　告　翁明清
訴訟代理人　李元德律師
上列當事人間請求營業收益事件，本院於民國100年11月2日言詞
辯論終結，判決如下：
    主  文
原告之訴及假執行之聲請均駁回
訴訟費用由原告負擔。
    事實及理由
一、原告起訴主張：其原係訴外人「經緯旅行社股份有限公司」
    （下稱經緯旅行社）負責人，兩造於民國85年12月10日簽訂
    旅行社及股權買賣契約書（下稱系爭契約），由其將經緯旅
    行社之所有產業權及股權售予被告，嗣系爭契約於88年1月
    15 日解除，被告乃依無因管理及不當得利之法律關係，向
    本院提起訴訟，嗣經臺灣高等法院96年度上更(一)字第47號判
    決其應給付被告86至89年間墊付購買機器設備、電話、房屋
    租金、員工保險費等管理及經營旅行社之費用合計新臺幣（
    下同）340萬9,239元，並經最高法院96年度台上字第1832號
    裁定駁回其上訴確定，被告於判決確定後已向其取得上開之
    金額。惟基於權利義務之相對性，被告自86年起至89年間為
    管理上開旅行社事務，此由被告在另案（即臺灣高等法院92
    年度上字第888號事件）審理中於95年3月23日提出陳報狀自
    承伊自86年1月20日起承租臺北市○○○路○段230號5樓作為
    經緯旅行社營業之用並均支付租金，足佐被告為原告管理經
    緯旅行社事務，依原告先前任該旅行社負責人之觀察，初估
    每月被告可獲利約4萬元，被告經營38個月，至少可獲利152
    萬元，是被告於上開期間所得之營業收益，於系爭契約解除
    後，即應結算返還予原告，然被告收得上述管理費用，卻拒
    不提出上述經營期間之帳冊、報表供其核算，經其請求，被
    告竟稱「經緯旅旅行社根本王何獲利可言，要求返還盈餘亦
    屬異想天開」云云。因被告已明示拒絕交出營業利益，爰依
    無因管理及不當得利之法律關係，暫先請求被告給付86年至
    89年間之營業利益共151萬元等語，並聲明：(一)被告應給付
    原告151萬元及自起訴狀繕本送達翌日（即民國100年6月30
    日）起至清償日止，按年息5%計算之利息。(二)願供擔保，請
    准宣告假執行。
二、被告則以：其於86年至89年間固有經營經緯旅行社之事實，
    然其經營經緯旅行社並非為原告處理事務，究竟與原告有何
    關係？何以構成無因管理或不當得利？均未見原告舉證以實
    其說，原告空言主張，顯無足採。又原告主張被告因經營經
    緯旅行社38個月可獲利152萬元云云，亦屬無稽，全係原告
    之猜測，被告否認之，原告應負舉證責任等語，資為抗辯，
    並聲明：(一)原告之訴及假執行之聲請均駁回。(二)如受不利之
    判決，願供擔保請准免為假執行。
三、查兩造於85年12月10日簽訂系爭契約，由原告將經緯旅行社
    之所有產業權及股權售予被告，嗣因原告未配合辦理股權轉
    訴及變更登記手續，系爭契約於88年1月15日經被告解除，
    並向本院提起訴訟，嗣經臺灣高等法院96年度上更(一)字第47
    號判決，依民法第179條規定，判決原告應給付被告86至89
    年間墊付購買機器設備、電話、房屋租金等費用合計340萬
    9,239元，原告不服提起上訴，並經最高法院96年度台上字
    第1832號裁定上訴駁回確定，被告於上開判決確定後已向原
    告取得上開金額等情，為兩造所不爭執，並有系爭契約、臺
    灣高等法院96年度上更(一)字第47號判決及最高法96年度台上
    字第1832號裁定在卷可稽，自堪信為真實。
四、原告主張基於權利義務之相對性，被告自86年起至89年間為
    管理上開旅行社事務所得之營業收益，於系爭契約解除後，
    即應結算返還予原告，依原告為該旅行社前任負責人之觀察
    ，被告每月可獲利4萬元，被告經營38個月，至少可獲利152
    萬元，為此依無因管理及不當得利之法律關係，請求被告給
    付86年至89年間之營業利益共151萬元等語，然為被告所否
    認，並以上開情詞置辯。是本件之爭點為：(一)被告是否係為
    原告處理事務而取得營業利益，原告得否依無因管理之規定
    ，請求被告返還營業利益？(二)原告得否依不當得利之規定，
    請求被告返還營業利益？
五、經查：
  (一)按未受委任，並無義務，而為他人管理事務者，其管理應依
    本人明示或可得推知之意思，以有利於本人之方法為之，民
    法第172條定有明文。故構成無因管理之法律事實，須符合
    管理他人事務、無法律上義務、為他人管理之思意等要件。
    又當事人主張有利於己之事實者，就其事實有舉證之責任，
    但法律別有規定，或依其情形顯失公平者，不在此限，民事
    訴訟法第277條亦有明文。復按民事訴訟如係由原告主張權
    利者，應先由原告負舉證之責，若原告不能舉證，以證實自
    己主張之事實為真實，則被告就其抗辯事實即令不能舉證，
    或其所舉證據尚有疵累，亦應駁回原告之請求（參照最高法
    院17年上字第917號判例）。查被告與原告簽立系爭契約後
    ，因原告未配合辦理股權轉讓及變更登記手續，被告於88
    年1月15日解除系爭契約，而被告自86年起陸續為經緯旅行
    社墊付購買機器設備、電話及房屋租金等費用，計340萬
    9,239元，被告因而起訴請求原告返還上開金錢，經臺灣高
    等法院96年度上更(一)字第47號判決（下稱前案）認經緯旅行
    社無法辦理過戶給被告係可歸責於原告，且經緯旅行社名義
    負責人仍為原告，被告所支付經營管理費用，非不得視為原
    告因此得免給付之金錢，則被告依民法第179條規定請求原
    告返還該金額及其遲延利息，核屬有據，而為被告勝訴判決
    ，且經最高法院96年度台上字第1832號裁定駁回原告之上訴
    而確定等情，此為兩造所不爭執，亦有上開判決在卷可按，
    自堪信為真實。然查原告主張被告經營經緯旅行社對其構成
    無因管理云云，為被告所否認，依照上開規定及說明意旨，
    自應由原告就被告為其無因管理事務之法律事實，負舉證之
    責。而原告雖提出被告於前案審理時在95年3月23日提出之
    民事陳報狀，主張被告於前案自承其自86年1月20日起承租
    臺北市○○○路○段230號5樓作為經緯旅行社營業之用並均
    支付租金，足佐被告為其管理經緯旅行社等語，然此為被告
    所否認，且查依該陳報狀內容，至多僅足認定被告為經營管
    理經緯旅行社而支出租金，因主張契約解除而請求原告返還
    該等金錢，尚不足認被告主觀上係為原告之利益而經營管理
    經緯旅行社。況被告自86年間起陸續墊付經緯旅行社經營管
    理費用，係因其已與原告簽訂系爭營約而約定受讓經緯旅行
    社股權及產業權，其顯係為自己利益而經營經緯旅行社，嗣
    因原告未配合辦理股權轉及變更登記手續，被告才於88年1
    月15日解除系爭契約，足見被告並無以其管理行為所生事實
    上之營益利益歸屬原告之意思。雖原告主張其係依據系爭營
    約委任被告處理履行義務，然此亦為被告所否認，且查系爭
    契約為係被告向原告買受經緯旅行社產業權及股權，兩造間
    顯屬買賣關係，並非委任關係，又原告亦未舉證證明被告有
    為其管理之意思，其主張自非可採。被告主觀上並非為原告
    處理經緯旅行社之事務至明，況無因管理之本人並無依無因
    管理法律關係請求管理人返還所得利益之請求權，原告自不
    得依無因管理之規定，請求被告返還營業利益。是原告主張
    被告主觀上係為原告利益而為經緯旅行社之經營管理，自得
    依無因管理法律關係為本件請求云云，自不可取。
  (二)又無法律上之原因而受利益，致他人受損害者，應返還其利
    益；雖有法律上之原因，而其後已不存在者，亦同，民法第
    179條定有明文。故不當得利之成立要件，必須無法律上之
    原因而受利益，致他人受損害，且該受利益與受損害之間有
    因果關係存在（最高法院95年度台上字第1722號、89年度台
    上字第288號判決參照）。查原告主張依其為經緯旅行社前
    任負責人之觀察，初估被告於86至89年間經營經緯旅行社38
    個月而享有營業利益152萬元乙節，為被告所否認，且原告
    並未舉證證明其以前任負責人身分估算被告營業額之依據，
    自難採信。況被告經營經緯旅行社之營業所得，應係被告基
    於其與客戶間之契約關係而取得，其營業所得並非無法律上
    之原因，依照前開說明，縱原告認其受有損害，然被告既係
    非無法律上之原因而受利益，且原告亦未舉證證明被告所得
    營業利益與原告所受損害間有何因果關係存在，自難認被告
    有何不當得利之事實，原告基於不當得利之法律關係，請求
    被告返還營業利益，亦非有據。
六、綜上所述，原告依據無因管理、不當得利之法律關係，請求
    被告給付營業利益151萬元，及自起訴狀繕本送達翌日起至
    清償日止，按年息5%計算之利息，為無理由，應予駁回。又
    原告之訴既經駁回，其所為假執行之聲請即失所附麗，一併
    駁回之。
七、本件事證已明，兩造其餘攻擊防禦方法及本院未經援用之證
    據，經審酌後，核與本件之結論，不生影響，爰不一一贅述
    ，附此敘明。
八、至原告於本案辯論終結後具狀聲請法官迴避乙節，按法官被
    聲請迴避者，在該聲請事件終結前，固應停止訴訟程序，但
    其聲請因違背第33條第2項，或第34條第1項或第2項之規定
    ，或顯係意圖延滯訴訟而為者，不在此限，此觀民事訴訟法
    第37條第1項規定自明。查本院係於100年10月6日通知原告
    於文到後5日內提出記載完全之準備書狀正本，並以繕本或
    影本直接通知被告，且通知被告於收到原告準備書狀繕本或
    影本後10日內提出答辯狀，並直接通知原告，原告於100年
    10 月11日收受上開通知後，並未向本院提出準備書狀正本
    ，亦未將準備書狀繕本或影本直接送被告，被告因而於100
    年10 月27日逕向本院提出答辯狀，並將以繕本直接通知原
    告，此有本院100年10月6日通知書及其送達證書、被告答辯
    狀在卷可稽，故本院於100年11月2日言詞辯論期日命原告說
    明其未提出準備書狀之理由；又本件於100年11月2日在臺北
    簡易庭第6法庭進行通常訴訟程序之言詞辯論，係因法院法
    庭配置而在該法庭依通常訴訟程序開庭；再本件原告聲請命
    被告提出經營期間帳冊、會計憑證，因原告所舉證據不足以
    證明被告有無因管理及不當得利之法律事實，前揭證據資料
    於本院心證不生影響，已如前述，是原告於本案辯論終結後
    ，再以法官怪罪其未提出書狀、證據尚未調查及在簡易庭行
    言詞辯論為為由，聲請法官迴避，難認有正當理由，堪認有
    民事訴訟法第37條但書之情形，是以，本件訴訟程序自毋須
    俟上開聲請法官迴避事件裁定之確定，仍得繼續進行，附此
    敘明。
九、訴訟費用負擔之依據：民事訴訟法第78條。
中    華    民    國   100    年    11    月    25    日
                  民事第二庭    法  官  陳慧萍
以上正本係照原本作成
如對本判決上訴，須於判決送達後20日內向本院提出上訴狀。如
委任律師提起上訴者，應一併繳納上訴審裁判費。
中    華    民    國   100    年    11    月    25    日
                                書記官  黃靖雅